【裁判字號】    99,交聲,54
【裁判日期】    990226
【裁判案由】    聲明異議
【裁判全文】
臺灣嘉義地方法院交通事件裁定          99年度交聲字第54號
原處分機關  交通部公路總局嘉義區監理所
異  議  人
即受處分人  甲○○
上列異議人即受處分人因違反道路交通管理處罰條例案件，對於
交通部公路總局嘉義區監理所民國98年10月7日所為之處分（案
號：嘉監裁字第裁70-C00000000號裁決書），聲明異議，本院裁
定如下：
    主  文
原處分撤銷。
前項撤銷部分，甲○○不罰。
    理  由
一、原處分機關處分意旨略以：異議人即受處分人甲○○（下稱
    異議人）於民國98年7月15日23時許，騎乘車牌號碼TDX-010
    號輕型機車，在臺北縣新店市○○路與華城路路口處，因「
    闖紅燈（新店往安康方向）」之違規，經臺北縣政府警察局
    新店分局員警當場舉發，嗣異議人提出申訴，經查仍認異議
    人前揭違規行為屬實，遂於98年10月7日依道路交通管理處
    罰條例第53條第1項規定，裁處異議人罰鍰新臺幣（下同）
    4,500元（未依同條例第63條第1項第3款之規定記違規點3
    點），並無違誤云云。
二、聲明異議意旨略以：車牌號碼TDX-010號輕型機車非其所有
    ，並未騎乘該機車行經上開路段，且該不明騎乘者於遭員警
    攔停後，在舉發違反道路交通管理事件通知單（下稱舉發通
    知單）上偽簽伊姓名。另有其他舉發通知單亦有遭偽簽之情
    形，本件原舉發機關未查明事實，裁決即屬有誤，爰聲明異
    議，請求撤銷原處分等語。
三、按受處分人之聲明異議有理由者，交通法庭應以裁定將原處
    分經聲明異議之部分撤銷，並自為裁定，道路交通案件處理
    辦法第20條前段訂有明文。又法院受理交通事件，準用刑事
    訴訟法之規定，其處理辦法，由司法院會同行政院定之，道
    路交通管理處罰條例第89條亦有明定。另聲明異議案件之處
    理，除準用刑事訴訟法有關規定外，依道路交通案件處理辦
    法之規定處理之，道路交通案件處理辦法第4條第1項亦定有
    明文。上開條例給予當事人申辯及提出證據之機會，符合正
    當法律程序，與憲法第16條保障人民訴訟權之意旨並無抵觸
    ，亦經司法院大法官著有解釋可參（見司法院大法官釋字第
    418號）。再者，被告未經審判證明有罪確定前，推定為無
    罪。犯罪事實應依證據認定之，無證據不得認定犯罪事實，
    此觀刑事訴訟法第154條規定甚明。由上開規定可知，法院
    就違反道路交通管理處罰條例之案件，對於據以認定行為人
    違規之事實及證據，仍應依積極證據認定之，不得僅憑警察
    機關員警逕行開立之舉發違反道路交通管理事件通知單及主
    管機關違反道路交通管理事件裁決書，即推定受處分人有道
    路交通違規之事實。而員警就交通違規之舉發，填載舉發通
    知書，除在維護交通秩序公共利益外，亦係以舉發者受交通
    違規裁罰為目的，是其所為之舉發是否與事實相符，仍應調
    查其他證據以資審認，如仍存有合理之懷疑，無法達於確信
    受處分人有違反道路交通事管理處罰條例之事實時，應依刑
    事訴訟法上「罪疑唯輕」、「有疑唯利於被告」之原則，就
    有疑問之部分，應作對於異議人有利之認定，合先敘明。
四、本件原處分機關所為之上開處分，無非係以臺北縣政府警察
    局新店分局北縣警交大字第C00000000舉發通知單及該局99
    年1月7日北縣警店交裁字第0990000941號函各1紙為其依據
    。經查：
(一)車牌號碼TDX-010號輕型機車之所有人為陳正義，其登記之
    戶籍地係在宜蘭縣五結鄉○○村○○○路大吉新49號，而陳
    正義於98年1月13日及同年9月28日因案遭臺灣桃園地方法院
    、臺灣臺北地方法院檢察署發佈通緝，仍未緝獲，且其有殺
    人未遂、違反麻醉藥品管理條例、傷害、妨害自由、竊盜、
    違反毒品危害防制條例等案件之犯罪紀錄，此有車號查詢輕
    型機車車籍、臺灣高等法院被告前案紀錄表各1份在卷可稽
    （見本院卷第5、9至14頁），異議人於本院調查時陳稱：並
    不認識陳正義，平時均駕駛汽車，並未騎乘機車等語（見本
    院卷第30、31頁），即上揭違規之輕型機車既非異議人所有
    ，而其所有人素行欠佳，於本件違規之時尚在通緝中，本件
    是否確為異議人所騎乘已非無疑，陳正義是否因通緝中而提
    供他人姓名資料予警方，避免遭緝獲，亦非無可能。
(二)再者，異議人於本院調查時書寫自己姓名20次，此有書立筆
    跡1紙附卷供佐（見本院卷第33頁），經本院核對舉發通知
    單上之「甲○○」簽名，其姓名3字之比順明顯不同，且筆
    畫稜角之展現亦屬相異，已難認確屬同1人之筆跡。況且，
    經本院職權函詢填具舉發通知單之員警，是否得以描述該案
    受舉發者之面容長相、口音、有無提出證件供核對及是否有
    錄音錄影存證等節，其覆函：案發距今事隔6個月之久，違
    規當時情形已無法詳記等語，此有臺北縣政府警察局新店分
    局99年2月4日北縣警店交裁字第09900006833號函1紙存卷為
    考（見本院卷第23頁），即員警對於是否確為異議人所騎乘
    前揭機車而違規遭攔停舉發，已無從證述其情，且亦無舉發
    當時之錄音錄影資料以供查證，既已有前述合理懷疑之處，
    亦難率認本件即為異議人騎乘機車違規。
(三)至於舉發通知單上所記載異議人之姓名等資料雖為屬實，且
    並未附註「未帶駕駛執照」等語，而員警攔停後，該受舉發
    之人可能出示證件或告以姓名為「甲○○」等資料，以供員
    警填載，異議人於本院調查時陳稱：國民身分證、駕駛執照
    均未遺失或交付他人等語（見本院卷第31頁），並有交通部
    公路總局嘉義區監理所99年2月12日嘉監駕字第0990002662
    號函、嘉義縣東石鄉戶政事務所99年2月22日嘉東戶字第099
    0000292號函各1份在卷堪憑（見本院卷第36、37頁），然以
    目前個人資料極易外洩或遭他人蒐集後販賣等不法取得管道
    ，亦有合理懷疑遭員警攔停之人係持假證件或以不法取得之
    「甲○○」個人資料交付員警，據以填載舉發通知單，亦難
    僅以異議人之國民身分證或駕駛執照並未遺失，遽認即為其
    騎乘機車而有上開違規情事。是揆諸首揭說明，本件既有上
    開諸多可疑之處，不得僅憑員警開立之舉發通知單，即推定
    異議人確為前揭違規之行為人。此外，復查無其他積極證據
    堪認異議人確有裁決書所記載之違規情事，原處分機關遽以
    裁決，非無可議。
五、綜上所述，本案違規當時之駕駛人是否即為異議人本人仍存
    有合理之懷疑，異議人以前開情詞置辯，尚非全然無稽，本
    件既無法達於確信異議人有違反道路交通事故管理處罰條例
    第53條第1項之事實，依刑事訴訟法上「罪疑唯輕」、「有
    疑唯利於被告」之原則，就有疑問之部分，應作對於異議人
    有利之認定。是原處分機關遽依道路交通管理處罰條例第53
    條第1項規定，裁處異議人罰鍰4,500元，尚有未洽，認本件
    異議為有理由，應由本院撤銷原處分，並諭知異議人不罰。
六、據上論斷，應依道路交通管理處罰條例第87條第2項，道路
    交通案件處理辦法第20條前段，裁定如主文。
中    華    民    國    99    年    2     月    26    日
                  交通法庭法  官  林青怡
上列正本證明與原本無異。
如不服本裁定，應於裁定送達後5日內向本院提出抗告狀（應附
繕本）。
中    華    民    國    99    年    2     月    26    日
                          書記官  李佳惠

司法院資訊處製作；財團法人民間司法改革基金會備份。
